臺灣臺中地方法院刑事判決　　　　　　　96年度訴字第2355號
公　訴　人　臺灣臺中地方法院檢察署檢察官
被　　　告　乙○○
上列被告因偽造文書等案件，經檢察官提起公訴（九十六年度偵
字第一四０五三號）及移送併案審理（九十六年度偵字第一四０
六六號），本院合議庭裁定進行簡式審判程序，判決如下：
    主    文
乙○○行使偽造私文書，足以生損害於他人，處有期徒刑伍月，
如易科罰金，以新臺幣壹仟元折算壹日。減為有期徒刑貳月又拾
伍日，如易科罰金，以新臺幣壹仟元折算壹日。乙○○所偽造之
「丙○○」印章壹只、第一商業銀行活期儲蓄存款印鑑卡上偽造
之「丙○○」印文貳枚、署押壹枚，均沒收。又幫助意圖為自己
不法之所有，以詐術使人將本人之物交付，處有期徒刑肆月，如
易科罰金，以新臺幣壹仟元折算壹日。減為有期徒刑貳月，如易
科罰金，以新臺幣壹仟元折算壹日。主刑部分應執行有期徒刑肆
月，如易科罰金，以新臺幣壹仟元折算壹日。
    犯罪事實
一、乙○○前因竊盜案件，經本院以九十六年度沙簡字第六四號
    判決判處有期徒刑三月，如易科罰金以新臺幣（下同）一千
    元折算一日，緩刑三年確定，現仍在緩刑期內。詎仍不知悔
    改，其經由報紙上所刊登之分類廣告訊息，獲知可憑交付金
    融機構帳戶存摺、提款卡、印章取得現款，乃欲以此種交易
    方式賺取經濟收入。乙○○已預見他人取得前揭存摺、提款
    卡、印章之目的，係用以提領金融機構帳戶內之匯入款項，
    因該帳戶所有人名義與實際使用人不同，而可藉此躲避員警
    追查，可供不詳犯罪集團作為詐欺取財之犯罪工具。惟乙○○因需財孔急，在不違背其本意之下，竟為圖獲取不法利益
    ，基於行使偽造私文書之犯罪故意及幫助他人涉犯詐欺取財
    罪行之不確定故意，於九十六年三月十九日某時，利用其兄
    丙○○與其同住於臺中縣大甲鎮○○路一三六巷五號之機會
    ，在上址住處擅自拿取丙○○之國民身分證及健保卡（申辦
    後將上開證件放回原位，不構成竊盜），並在臺中縣大甲鎮
    某處刻印店內，委請不知情之刻印店老闆偽造「丙○○」印
    章一只，隨即前往第一商業銀行大甲分行，偽稱自己為「丙○○」而冒用其名義開戶，乙○○並在第一商業銀行活期儲
    蓄存款印鑑卡上偽簽「丙○○」之署名一枚，再持前揭偽造
    印章接續蓋用偽造之「丙○○」印文二枚，而未經丙○○之
    同意或授權，假冒丙○○名義製作前揭開戶文件資料之私文
    書，其後更持以向不知情之銀行行員行使，足以生損害於丙○○本人及第一商業銀行對於存款帳戶管理之正確性。乙○○又於同年月二十日某時，在臺中縣大甲鎮火車站附近，將
    上開所申辦之第一商業銀行大甲分行帳號00000000
    000號「丙○○」帳戶之存摺、提款卡、印章，一併交予
    綽號「阿海」之不詳姓名年籍成年男子，乙○○並同時告知
    提款卡密碼，而向「阿海」收取二千元之對價完成交易。嗣
    綽號「阿海」之人所屬犯罪集團成員，果基於意圖為自己不
    法所有之犯意，而為下列詐欺取財犯行：
（一）先於九十六年三月二十三日上午九時許，撥打電話與人在
      高雄縣之甲○○取得聯繫，並佯稱自己為金管局「林主任
      」，告知甲○○因其身分證號碼遭人盜用開設人頭帳戶，
      必須將原有存款存入指定之公證帳戶內以示清白，致甲○○信以為真而陷於錯誤，乃於同日上午十一時十分許，至
      第一商業銀行梓本分行內，依從電話中之指示，以無摺存
      款之方式，臨櫃存款二十三萬元至乙○○所提供之上開「
      丙○○」第一商業銀行大甲分行帳戶內，再由該犯罪集團
      成員立即將前揭入帳款項領出，以此方式詐騙財物得手。
（二）另於九十六年三月二十三日某時，撥打電話與人在屏東縣
      之李儀芳取得聯繫，並佯稱李儀芳之身分證遭人冒用，必
      須凍結銀行帳戶，致李儀芳信以為真而陷於錯誤，乃於同
      日前往第一商業銀行東港分行內，依從電話中之指示，以
      無摺存款之方式，臨櫃存款十萬元至乙○○所提供之上開
      「丙○○」第一商業銀行大甲分行帳戶內，再由該犯罪集
      團成員立即將前揭入帳款項領出，以此方式詐騙財物得手
      。
    嗣經甲○○、李儀芳匯款後察覺有異，乃於九十六年三月二
    十三日報警處理，經警依據前揭帳戶之開戶資料輾轉查獲乙○○，始悉上情。
二、案經丙○○訴由臺中縣警察局大甲分局報告臺灣臺中地方法
    院檢察署檢察官偵查起訴及移送本院併案審理。
    理    由
一、本件被告乙○○於準備程序中，先就上開犯罪事實為有罪之
    陳述，且所犯係死刑、無期徒刑、最輕本刑為三年以上有期
    徒刑以外之罪，經本院合議庭依刑事訴訟法第二百七十三條
    之一第一項之規定，裁定由法官一人獨任進行簡式審判程序
    ，先此敘明。
二、上開犯罪事實，業據被告乙○○於警詢及偵審中坦承不諱，
    核與證人即告訴人丙○○於警詢及偵審中證述遭被告冒名申
    辦帳戶等情相符，並經證人即被害人甲○○、李儀芳於警詢
    時證述受騙匯款經過無訛，並有被告所偽造之第一商業銀行
    活期儲蓄存款印鑑卡、第一商業銀行大甲分行「丙○○」帳
    戶之歷史交易明細表、開戶證件影本各一份、第一商業銀行
    存款存根聯二份附卷可稽，足徵被告前揭自白應屬實情。按
    刑法第十三條所稱之故意本有直接故意（確定故意）與間接
    故意（不確定故意）之別，條文中「行為人對於構成犯罪之
    事實，明知並有意使其發生者」為直接故意，至於「行為人
    對於構成犯罪之事實，預見其發生而其發生並不違背其本意
    者」則屬間接故意；又間接故意與有認識的過失（又稱疏虞
    過失）之區別，在於二者對構成犯罪之事實雖均預見其能發
    生，但前者對其發生並不違背其本意，後者則確信其不發生
    。而金融機構帳戶之申請甚為簡易方便，如係基於正當用途
    而有使用帳戶之必要，通常需用人得以自己名義申請辦理即
    可，本無假手他人之必要，更無須以二千元之代價作為要求
    他人提供金融機構帳戶對價之理。倘綽號「阿海」之人非將
    被告提供之金融機構帳戶作為犯罪所得存提進出及其他不法
    用途，豈須隱匿自己真實姓名而出資向被告收購供己使用？
    又被告率將冒名申辦之金融機構帳戶交予他人使用，且與他
    人並非熟識，衡之常情，如此乖離常態之交易行為，就一般
    具有相當社會經驗之人而言，當可輕易預見該人收購存摺、
    提款卡、印章係供作非法使用。再者，蒐集他人金融機構帳
    戶作為被害人匯入款項之交易媒介，用以隱匿真正犯罪者身
    分及資金流向之犯罪模式，多係用於詐欺取財之犯罪，此乃
    一般使用人頭帳戶常見之非法利用類型，復經大眾傳播媒體
    再三披露，被告亦無從諉為不知。則綽號「阿海」之人於取
    得被告提供之金融機構帳戶後，嗣經用於詐欺取財之不法用
    途，此種犯罪手法仍未逸脫於被告幫助他人犯罪意思之外，
    即屬被告所預見。而被告提供金融機構帳戶在先，縱已得悉
    他人可能作為上開犯罪用途，卻又容任該項犯罪行為之繼續
    實現，毫無積極取回前揭物品或其他主觀上認為不致發生該
    項犯罪結果之確信，足徵前揭犯罪行為自仍不違其本意，被
    告應具有幫助他人詐欺取財犯罪之間接故意。另被告冒用告
    訴人丙○○之名義，偽造第一商業銀行活期儲蓄存款印鑑卡
    持以行使而完成開戶手續，顯足以生損害於丙○○本人及第
    一商業銀行對於存款帳戶管理之正確性，殆無疑義。綜上所
    陳，本案事證已臻明確，被告犯行至堪認定。
三、查被告乙○○提供存摺帳戶予他人詐欺犯罪使用，雖並未參
    與上開犯罪之構成要件行為，然其顯係以幫助他人犯罪之意
    思，實施上開犯罪構成要件以外之行為，核其所為，係犯刑
    法第二百十六條、第二百十條行使偽造私文書罪，及刑法第
    三十條第一項前段、刑法第三百三十九條第一項之幫助詐欺
    取財罪。被告偽造「丙○○」印章、印文、署押之部分行為
    ，應為偽造私文書之全部行為所吸收，又其偽造私文書之低
    度行為，復為行使之高度行為所吸收，均不另論罪。而被告
    既係以單一幫助行為侵害被害人甲○○、李儀芳之財產法益
    ，並觸犯數個罪名，為想像競合犯，仍從一重之幫助詐欺取
    財罪論處（類似見解詳參林山田所著，「刑法通論下冊」第
    一二三頁關於教唆連續犯之實務意見評析，二００三年十一
    月增訂八版二刷）。至其所犯上開二罪間，犯意各別，行為
    互殊，應予分論併罰。又被告僅係幫助他人實行詐欺取財罪
    ，為幫助犯，應依刑法第三十條第二項之規定，按詐欺取財
    罪正犯之刑減輕之。至於被告提供上開帳戶致使被害人李儀
    芳存入遭詐騙款項之犯罪事實（即移送併辦部分），固未經
    檢察官詳載於起訴書內，然此因與其餘記明公訴意旨之幫助
    詐欺取財犯行有想像競合犯之裁判上一罪關係，已如前述，
    當為起訴效力所及，基於審判不可分原則，本院自應併予審
    理；另起訴書就被告盜刻印章部分亦有漏載，惟該部分既為
    行使偽造私文書罪所吸收，即屬本院應予審究之範圍，均此
    敘明。爰審酌被告冒用其兄即告訴人丙○○之名義開設帳戶
    ，罔顧兄弟同住互信之情誼，且提供帳戶予他人犯罪使用，
    造成遭受詐騙之人追查贓款及實際犯罪行為人發生阻礙，對
    於社會治安仍具有相當之危害性，及其犯罪動機、目的、手
    段、緩刑期內再犯罪、犯罪後坦承犯行之態度、具有國小畢
    業學歷之智識程度等一切情狀，分別量處如主文所示之刑，
    併均諭知易科罰金之折算標準，以示懲儆。又被告上開犯罪
    時間在九十六年四月二十四日之前，且無中華民國九十六年
    罪犯減刑條例第三條第一項各款所列舉不予減刑之情形，已
    合於同條例所定之減刑要件，爰依同條例第二條第一項第三
    款之規定，減其刑期二分之一，併依同條例第九條之規定，
    諭知易科罰金之折算標準，復定其應執行之刑。
四、被告所偽造之「丙○○」印章一只，並無證據證明業已滅失
    ，與被告在第一商業銀行活期儲蓄存款印鑑卡上偽造之「丙○○」印文二枚、署押一枚，均應依刑法第二百十九條之規
    定，宣告沒收。
據上論斷，應依刑事訴訟法第二百七十三條之一第一項、第二百
九十九條第一項前段，刑法第三十條第一項前段、第二項、第二
百十六條、第二百十條、第三百三十九條第一項、第五十五條、
第四十一條第一項前段、第五十一條第五款、第二百十九條，刑
法施行法第一條之一第一項、第二項前段，中華民國九十六年罪
犯減刑條例第二條第一項第三款、第七條、第九條，判決如主文
。
本案經檢察官顏淑惠到庭執行職務。
中　　華　　民　　國　　96　　年　　10　　月　　31　　日
                  刑事第七庭    法  官  高文崇
以上正本證明與原本無異。
如不服本判決，應於收受送達後10日內向本院提出上訴書狀（應
敘述具體理由並附繕本）。
上訴書如未敘述理由，應於上訴期間屆滿後20日內補提理由書於
本院。　　　　　　　  　　　　　書記官  林淑慧
中　　華　民　　　國　　96　　年　10　　　月　31　　　日
附錄本案論罪科刑法條：
刑法第二百十六條：
行使第二百十條至第二百十五條之文書者，依偽造、變造文書或
登載不實事項或使登載不實事項之規定處斷。
刑法第二百十條：
偽造、變造私文書，足以生損害於公眾或他人者，處五年以下有
期徒刑。
刑法第三十條第一項前段：
幫助他人實行犯罪行為者，為幫助犯。
刑法第三百三十九條第一項：
意圖為自己或第三人不法之所有，以詐術使人將本人或第三人之
物交付者，處五年以下有期徒刑、拘役或科或併科一千元以下罰
金。
